---
title: "sberr"
output: html_document
date: "2026-09-30"
---

```{r}
# Импортируем библиотеки
library(arrow)
library(dplyr)
library(tidyr)
library(cluster)
library(clusterSim)
library(dbscan)
library(stringr)
library(data.table)
```

```{r}
consumption  <- read.csv("consumption.csv") # Потребительские безналичные расходы на уровне МО
market_access <- read.csv("market_access.csv") # Индекс доступности рынков на уровне МО
population   <- read.csv("bdmo_population.csv") # Население МО
migration    <- read.csv("bdmo_migration.csv") # Миграция по МО
salary       <- read.csv("bdmo_salary.csv") # Заработная плата по МО
```

Чистка и агрегация населения по возрастным группам за 2023 и 2024 годы 
```{r}
population <- population[!grepl("Всего", population$age), ]
population <- population %>% mutate(age = as.numeric(str_remove(age, "\\+")))
population$age_n <- as.numeric(population$age)

population_2023 <- population[!grepl("2024", population$year), ]
population_2024 <- population[!grepl("2023", population$year), ]

population_agg_2023 <- population_2023 %>%
  mutate(age_group = case_when(
    age_n < 18 ~ 'до 18',
    age_n >= 18 & age <= 45 ~ '18-45',
    age_n >= 46 & age <= 64 ~ '46-64',
    age_n >= 65  ~ 'от 65'
  )
         )
population_agg_2024 <- population_2024 %>%
  mutate(age_group = case_when(
    age_n < 18 ~ 'до 18',
    age_n >= 18 & age <= 45 ~ '18-45',
    age_n >= 46 & age <= 64 ~ '46-64',
    age_n >= 65  ~ 'от 65'
  )
         )

population_agg_2023 <- population_agg_2023 %>%
  group_by(territory_id, age_group) %>%
  summarise(
    total_value = sum(value, na.rm = TRUE),
    .groups = 'drop'
  )
population_agg_2024 <- population_agg_2024 %>%
  group_by(territory_id, age_group) %>%
  summarise(
    total_value = sum(value, na.rm = TRUE),
    .groups = 'drop'
  )

population_agg_2023$age_group <- factor(population_agg_2023$age_group, levels = c("до 18", "18-45", "46-64", "от 65"))
df_clust_2023 <- population_agg_2023 %>%
  pivot_wider(
    id_cols = territory_id,     
    names_from = age_group,     
    values_from = total_value  
  )

population_agg_2024$age_group <- factor(population_agg_2024$age_group, levels = c("до 18", "18-45", "46-64", "от 65"))
df_clust_2024 <- population_agg_2024 %>%
  pivot_wider(
    id_cols = territory_id,     
    names_from = age_group,     
    values_from = total_value  
  )
```

Сохранение ненормированных и нормированных матриц по годам
```{r}
df_clust <- df_clust_2023
rownames(df_clust) <- df_clust$territory_id
df_clust_cpoint <- df_clust
df_clust$territory_id <- NULL
mat_final <- as.matrix(df_clust)
mat_final[is.na(mat_final)] <- 0
pop_mat_ns_2023 <- mat_final
pop_mat_scaled_2023 <- scale(mat_final)

df_clust2 <- df_clust_2024
rownames(df_clust2) <- df_clust2$territory_id
df_clust_cpoint2 <- df_clust2
df_clust2$territory_id <- NULL
mat_final2 <- as.matrix(df_clust2)
mat_final2[is.na(mat_final2)] <- 0
pop_mat_ns_2024 <- mat_final2
pop_mat_scaled_2024 <- scale(mat_final2)
```
Чистка и агрегация зарплат (январь–декабрь, все отрасли) по территориям за 2023 и 2024 годы
```{r}
salary_2023 <- salary[!grepl("2024", salary$year), ]
salary_2024 <- salary[!grepl("2023", salary$year), ]

setDT(salary_2023)
setDT(salary_2024)
salary_agg_2023 <- salary_2023[
  period == "январь-декабрь" & okved_name == "Все отрасли", 
  .(total_value = sum(value, na.rm = TRUE)), 
  by = territory_id
]
salary_agg_2024 <- salary_2024[
  period == "январь-декабрь" & okved_name == "Все отрасли", 
  .(total_value = sum(value, na.rm = TRUE)), 
  by = territory_id
]

salary_agg_2023 <- salary_agg_2023 %>%
  arrange(territory_id)
salary_agg_2024 <- salary_agg_2024 %>%
  arrange(territory_id)

df_clust_2023 <- as.data.frame(salary_agg_2023)
df_clust_2024 <- as.data.frame(salary_agg_2024)

rownames(df_clust_2023) <- df_clust_2023$territory_id
rownames(df_clust_2024) <- df_clust_2024$territory_id

df_clust_cpoint_2023 <- df_clust_2023
df_clust_cpoint_2024 <- df_clust_2024

df_clust_2023$territory_id <- NULL
df_clust_2024$territory_id <- NULL

df_clust_2023$total_value[is.na(df_clust_2023$total_value)] <- 0 
df_clust_2024$total_value[is.na(df_clust_2024$total_value)] <- 0 

sal_mat_ns_2023 <- df_clust_2023
sal_mat_ns_2024 <- df_clust_2024

sal_mat_scaled_2023 <- scale(df_clust_2023)
sal_mat_scaled_2024 <- scale(df_clust_2024)
```

Внутреннее соединение населения и зарплат по territory_id за каждый год с удалением пропущенных значений
```{r}
pop_2023 <- df_clust_cpoint
pop_2024 <- df_clust_cpoint2
sal_2023 <- df_clust_cpoint_2023
sal_2024 <- df_clust_cpoint_2024

combined_2023 <- inner_join(pop_2023, sal_2023, by = "territory_id") %>% na.omit()
combined_2024 <- inner_join(pop_2024, sal_2024, by = "territory_id") %>% na.omit() 

# перенос territory_id в номера строк
rownames(combined_2023) <- combined_2023$territory_id
rownames(combined_2024) <- combined_2024$territory_id
```

Агрегация данных зарплат по территориям категориям за 2023 и 2024 годы
```{r}
raw <- read.csv("consumption.csv", encoding = "UTF-8", stringsAsFactors = FALSE, check.names = FALSE)

colnames(raw)[1] <- sub("^\ufeff", "", colnames(raw)[1])

raw$date <- as.character(raw$date)

# 2023
f <- grep("2023-", raw$date)
raw_2023 <- raw[f, ]

agg_2023 <- aggregate(value ~ territory_id + category,
                     data = raw_2023, FUN = sum)

agg_2023 <- agg_2023[!grepl("Все категории", agg_2023$category), ]

wide_2023 <- reshape(agg_2023,
                idvar     = "territory_id",
                timevar   = "category",
                direction = "wide")

colnames(wide_2023) <- sub("^value\\.", "", colnames(wide_2023))
rownames(wide_2023) <- wide_2023$territory_id

wide_2023n <- wide_2023
combined_2023 <- inner_join(combined_2023, wide_2023n, by = "territory_id") %>% na.omit() 
combined_2023$`18-45` <- combined_2023$`46-64` <- combined_2023$`до 18` <- combined_2023$`от 65` <- NULL
wide_2023$territory_id <- NULL
combined_2023$territory_id <- NULL

wide_2023 <- wide_2023[, !colnames(wide_2023) %in% "Все категории", drop = FALSE]

wide_2023 <- na.omit(wide_2023)

# 2024
f1 <- grep("2024-", raw$date)
raw_2024 <- raw[f1, ]

agg_2024 <- aggregate(value ~ territory_id + category,
                     data = raw_2024, FUN = sum)

agg_2024 <- agg_2024[!grepl("Все категории", agg_2024$category), ]

wide_2024 <- reshape(agg_2024,
                idvar     = "territory_id",
                timevar   = "category",
                direction = "wide")

colnames(wide_2024) <- sub("^value\\.", "", colnames(wide_2024))
rownames(wide_2024) <- wide_2024$territory_id
wide_2024n <- wide_2024
combined_2024 <- inner_join(combined_2024, wide_2024n, by = "territory_id") %>% na.omit() 
combined_2024$`18-45` <- combined_2024$`46-64` <- combined_2024$`до 18` <- combined_2024$`от 65` <- NULL
wide_2024$territory_id <- NULL
combined_2024$territory_id <- NULL

wide_2024 <- wide_2024[, !colnames(wide_2024) %in% "Все категории", drop = FALSE]

wide_2024 <- na.omit(wide_2024)
```

Кластеризация (2023)
```{r}
# Нормирование первых 100 строк
wide23 <- head(wide_2023, 100)
df_2023 <- scale(wide23)
```

Расчёт матриц расстояний между объектами: евклидово, манхэттенское, Чебышёва и Минковского
```{r}
dist_euc_2023 <- dist(df_2023, method = "euclidean")
dist_man_2023 <- dist(df_2023, method = "manhattan")
dist_max_2023 <- dist(df_2023, method = "maximum") # Чебышёв
dist_mink_2023 <- dist(df_2023, method = "minkowski", p = 3)
```

Иерархическая кластеризация методом Варда
```{r}
hc_ward.D_2023 <- hclust(dist_euc_2023, method="ward.D")
plot(hc_ward.D_2023, main = "Дендрограмма (метод Варда)")
clusters_hc_2023 <- cutree(hc_ward.D_2023, k=3)
rect.hclust(hc_ward.D_2023, k=2)
```

Иерархическая кластеризация методом средних
```{r}
hc_average_2023 <- hclust(dist_euc_2023, method="average")
plot(hc_average_2023, main = "Дендрограмма (метод средних)")
clusters_hc_2023 <- cutree(hc_average_2023, k=10)
rect.hclust(hc_ward.D_2023, k=2)
```

Кластеризация методом K-means
```{r}
set.seed(1) #случайным образом выбираем начальные центры
km_2023 <- kmeans(df_2023, centers=4, nstart=25)
km_2023
```
Within-cluster sum of squares (сумма квадратов внутри кластеров)
between_SS / total_SS = 57.6% — это ключевой показатель: 57.6% дисперсии объясняется различиями между кластерами. 


Определение оптимального количества кластеров (k)
```{r}
wss_2023 <- numeric(10) # wss — сумма квадратов расстояний точек до центров кластеров

for (k in 1:10) {
  wss_2023[k] <- kmeans(df_2023, centers = k, nstart = 20)$tot.withinss 
}
plot(1:10, wss_2023, type = "b", xlab = "k", ylab = "WSS") # метод логтя

gap_2023 <- clusGap(df_2023, FUN = kmeans, nstart = 20, K.max = 10, B = 100) # WSS для случайных данных
plot(gap_2023)
```
Перебор числа кластеров (k)

`totss` — общая дисперсия данных (разброс всех точек относительно общего среднего)
`withinss` — разброс внутри каждого кластера (насколько точки в кластере похожи друг на друга)
`tot.withinss` — суммарная ошибка - это целевая функция k-means
`betweenss`"` — межкластерная дисперсия

k=2
```{r}
set.seed(1) #случайным образом выбираем начальные центры
km2_2023 <- kmeans(df_2023, centers=2, nstart=25)
km2_2023
```
k=3
```{r}
set.seed(1) #случайным образом выбираем начальные центры
km3_2023 <- kmeans(df_2023, centers=3, nstart=25)
km3_2023
```
k=4
```{r}
set.seed(1) #случайным образом выбираем начальные центры
km4_2023 <- kmeans(df_2023, centers=4, nstart=25)
km4_2023
```
k=5
```{r}
set.seed(1) #случайным образом выбираем начальные центры
km5_2023 <- kmeans(df_2023, centers=5, nstart=25)
km5_2023
```
k=6
```{r}
set.seed(1) #случайным образом выбираем начальные центры
km6_2023 <- kmeans(df_2023, centers=6, nstart=25)
km6_2023
```
k=7
```{r}
set.seed(1) #случайным образом выбираем начальные центры
km7_2023 <- kmeans(df_2023, centers=7, nstart=25)
km7_2023
```

Метрики качества кластеризации 
```{r}
# Silhouette
sil7_2023 <- silhouette(km7_2023$cluster, dist(df_2023))
sil2_2023 <- silhouette(km2_2023$cluster, dist(df_2023))
sil3_2023 <- silhouette(km3_2023$cluster, dist(df_2023))
sil4_2023 <- silhouette(km4_2023$cluster, dist(df_2023))
sil5_2023 <- silhouette(km5_2023$cluster, dist(df_2023))
sil6_2023 <- silhouette(km6_2023$cluster, dist(df_2023))
round(mean(sil7_2023[,3]),3)
round(mean(sil2_2023[,3]),3)
round(mean(sil3_2023[,3]),3)
round(mean(sil4_2023[,3]),3)
round(mean(sil5_2023[,3]),3)
round(mean(sil6_2023[,3]),3)

#Davies–Bouldin Index (DBI)
index.DB(df_2023, km7_2023$cluster)$DB
index.DB(df_2023, km2_2023$cluster)$DB
index.DB(df_2023, km3_2023$cluster)$DB
index.DB(df_2023, km4_2023$cluster)$DB
index.DB(df_2023, km5_2023$cluster)$DB
index.DB(df_2023, km6_2023$cluster)$DB

# доля объяснённой дисперсии
km7_2023$betweenss / km7_2023$totss
km2_2023$betweenss / km2_2023$totss
km3_2023$betweenss / km3_2023$totss
km4_2023$betweenss / km4_2023$totss
km5_2023$betweenss / km5_2023$totss
km6_2023$betweenss / km6_2023$totss
```
Сравнив все метрики, наилучший показатель показала модель с 3 кластерами. 
Среднее значение силуэта составило 0.404, что указывает на удовлетворительное качество кластеризации. Индекс Дэвиса–Болдина равен  1.100851, что подтверждает приемлемую разделимость кластеров. Доля объяснённой дисперсии составляет 50%, что соответствует умеренной структуре данных. 

Метод DBSCAN
```{r}
kNNdistplot(df_2023, k = 5) # определяем eps по "изгибу"

db_2023 <- dbscan(df_2023, eps = 6.5, minPts = 5)
db_2023
table(db_2023$cluster)
```

Вывод размеров кластеров DBSCAN, средний силуэт для k=3 и визуализация точек по кластерам DBSCAN
```{r}
table(db_2023$cluster)

# Silhouette
round(mean(sil3_2023[,3]),3)

plot(df_2023, col = db_2023$cluster + 1)
```

```{r}
kNNdistplot(df_2023, k = 3) # определяем eps по "изгибу"

db_2_2023 <- dbscan(df_2023, eps = 5, minPts = 3)
# Silhouette
sil_2_2023 <- silhouette(db_2_2023$cluster, dist(df_2023))
```

Таким образом:
Размеры кластеров существенно различаются: 66, 29 и 5 объектов, что составляет 66 %, 29 % и 5 % от общей численности выборки соответственно. Доля объяснённой межкластерной дисперсии (between_SS / total_SS) составила 50.2 %, что соответствует умеренному уровню выраженности структуры данных.

Кластер 2 — территории с аномальным преобладанием продовольственных расходов (n = 5; 5 %)
Наиболее компактный по численности кластер, характеризующийся резко выраженной асимметрией профиля. Центроид по признаку «продовольствие» достигает значения +2.64, по общему объёму расходов — +3.31, тогда как по остальным категориям значения либо слабо положительные (здоровье — +0.38, маркетплейсы — +0.66, общественное питание — +0.49), либо близки к нулю (транспорт — −0.31). Подобная конфигурация указывает на то, что в структуре потребления данных территорий доминирующее положение занимает продовольственная группа при относительно невысокой доле сервисных и цифровых категорий. Внутрикластерная сумма квадратов составляет 27.2, что свидетельствует о высокой внутренней однородности группы. 

Кластер 3 — территории с повышенным уровнем сервисного потребления (n = 29; 29 %)
Кластер объединяет территории, для которых характерны положительные отклонения по всем категориям: здоровье (+1.06), общественное питание (+1.12), транспорт (+1.05), маркетплейсы (+0.68) и продовольствие (+0.51). При этом значение общего объёма расходов остаётся вблизи среднего уровня (+0.36). Наиболее выраженные отклонения приходятся на категории, относящиеся к сервисному сектору, что позволяет охарактеризовать данную группу как территории с развитой сервисной и инфраструктурной составляющей потребительского поведения. Существенно, что превышение по отдельным категориям не сопровождается пропорциональным ростом общего объёма расходов, — следовательно, различия обусловлены преимущественно структурой, а не масштабом потребления. Внутрикластерная сумма квадратов составляет 111.1 при 29 объектах, что свидетельствует об умеренной внутренней неоднородности. 

Кластеризация (2024)

```{r}
# Нормирование первых 100 строк
df_clust_2024 <- head(combined_2024,100)
scaled_2024 <- scale(df_clust_2024)
df_2024 <- scaled_2024
```

Расчёт матриц расстояний между объектами: евклидово, манхэттенское, Чебышёва и Минковского
```{r}
dist_euc_2024 <- dist(df_2024, method = "euclidean")
dist_man_2024 <- dist(df_2024, method = "manhattan")
dist_max_2024 <- dist(df_2024, method = "maximum") # Чебышёв
dist_mink_2024 <- dist(df_2024, method = "minkowski", p = 3)
```

Иерархическая кластеризация методом Варда
```{r}
hc_ward.D_2024 <- hclust(dist_euc_2024, method="ward.D")
plot(hc_ward.D_2024, main = "Дендрограмма (метод Варда)")
clusters_hc_2024 <- cutree(hc_ward.D_2024, k=3)
```

Иерархическая кластеризация методом средних
```{r}
hc_average_2024 <- hclust(dist_euc_2024, method="average")
plot(hc_average_2024, main = "Дендрограмма (метод средних)")
clusters_hc_2024 <- cutree(hc_average_2024, k=10)
```

Определем оптимальное количество кластеров (k)
```{r}
wss_2024 <- numeric(10) # wss (Within Sum of Squares) — сумма квадратов расстояний точек до центров кластеров

for (k in 1:10) {
  wss_2024[k] <- kmeans(df_2024, centers = k, nstart = 20)$tot.withinss 
}
plot(1:10, wss_2024, type = "b", xlab = "k", ylab = "WSS") # метод логтя

gap_2024 <- clusGap(df_2024, FUN = kmeans, nstart = 20, K.max = 10, B = 100) # WSS для случайных данных (без структуры)
plot(gap_2024)
```

Кластеризация методом K-means

Перебор числа кластеров (k)
k=2
```{r}
set.seed(1) #случайным образом выбираем начальные центры
km2_2024 <- kmeans(df_2024, centers=2, nstart=25)
km2_2024
```

k=3
```{r}
set.seed(1) #случайным образом выбираем начальные центры
km3_2024 <- kmeans(df_2024, centers=3, nstart=25)
km3_2024
```

k=4
```{r}
set.seed(1) #случайным образом выбираем начальные центры
km4_2024 <- kmeans(df_2024, centers=4, nstart=25)
km4_2024
```

k=5
```{r}
set.seed(1) #случайным образом выбираем начальные центры
km5_2024 <- kmeans(df_2024, centers=5, nstart=25)
km5_2024
```

k=6
```{r}
set.seed(1) #случайным образом выбираем начальные центры
km6_2024 <- kmeans(df_2024, centers=6, nstart=25)
km6_2024
```

`totss` — общая дисперсия данных (разброс всех точек относительно общего среднего)
`withinss` — разброс внутри каждого кластера (насколько точки в кластере похожи друг на друга)
`tot.withinss` — суммарная ошибка - это целевая функция k-means
`betweenss`"` — межкластерная дисперсия

Метрики качества кластеризации 
```{r}
# Silhouette
sil2_2024 <- silhouette(km2_2024$cluster, dist(df_2024))
round(mean(sil2_2024[,3]),3)
sil3_2024 <- silhouette(km3_2024$cluster, dist(df_2024))
round(mean(sil3_2024[,3]),3)
sil4_2024 <- silhouette(km4_2024$cluster, dist(df_2024))
round(mean(sil4_2024[,3]),3)
sil5_2024 <- silhouette(km5_2024$cluster, dist(df_2024))
round(mean(sil5_2024[,3]),3)
sil6_2024 <- silhouette(km6_2024$cluster, dist(df_2024))
round(mean(sil6_2024[,3]),3)

#Davies–Bouldin Index (DBI)
index.DB(df_2024, km2_2024$cluster)$DB
index.DB(df_2024, km3_2024$cluster)$DB
index.DB(df_2024, km4_2024$cluster)$DB
index.DB(df_2024, km5_2024$cluster)$DB
index.DB(df_2024, km6_2024$cluster)$DB

# доля объяснённой дисперсии
km2_2024$betweenss / km2_2024$totss
km3_2024$betweenss / km3_2024$totss
km4_2024$betweenss / km4_2024$totss
km5_2024$betweenss / km5_2024$totss
km6_2024$betweenss / km6_2024$totss
```
Within-cluster sum of squares для вариантов разбиения по от двух до шести кластеров результаты: 37.2, 60.0, 70.0, 76.0, 79.1 соответственно. В случае с шестью кластерами результат наилучший, но по сравнению со случаем с пятью кластерами улучшение не так велико.

По двум другим метрикам (среднее значение силуэта silhouette() и индекс Дэвиса–Болдина index.DB() ) лидирует вариант с 5 кластерами. Среднее значение силуэта для него составило 0.46, что указывает на удовлетворительное качество кластеризации. Индекс Дэвиса–Болдина равен 0.8, что подтверждает удовлетворительную разделимость кластеров. 

Таким образом:
Кластеры существенно различаются по численности и характеру потребительского поведения. Кластер 4 является наиболее многочисленным и объединяет почти половину выборки, тогда как кластер 5 включает только 5 объектов.

Кластер 1 — территории с минимальным уровнем дохода и потребления
Наиболее многочисленный кластер, объединяющий территории с устойчиво отрицательными отклонениями по всем рассматриваемым признакам. Центроид по показателю заработной платы достигает значения −2.09, что отражает крайне низкий уровень доходов. Аналогичная динамика наблюдается и в структуре расходов: продовольствие (−2.66), здоровье (−2.27), транспорт (−1.77), что указывает на глубокое отставание по всем категориям потребления. Подобная конфигурация свидетельствует о минимальной покупательской активности и общей экономической ограниченности данной группы территорий. Внутрикластерная сумма квадратов составляет 52.23, что может свидетельствовать об умеренной внутренней неоднородности при большом числе объектов.

Кластер 2 — территории с повышенным уровнем дохода и потребительской активности 
Кластер объединяет территории, для которых характерен повышенный уровень заработной платы (+0.79) и положительные отклонения по всем рассматриваемым категориям потребления. Наиболее выраженные значения наблюдаются по общественному питанию (+1.22), здоровью (+1.04), транспорту (+0.95) и продовольствию (+0.90), тогда как показатель по маркетплейсам составляет (+0.46). Подобная конфигурация указывает на высокий уровень потребительской активности и широкую представленность различных категорий расходов. При этом внутрикластерная сумма квадратов составляет 52.23, что свидетельствует о внутренней неоднородности группы и наличии различий в интенсивности потребления между отдельными объектами.

Кластер 3 — территории со средним уровнем потребительской активности 
Кластер объединяет территории, для которых значения основных показателей находятся вблизи среднего уровня по выборке. Незначительные отрицательные отклонения наблюдаются по здоровью (−0.22) и общественному питанию (−0.44), тогда как маркетплейсы, продовольствие и транспорт характеризуются небольшими положительными значениями. Подобная конфигурация указывает на отсутствие резко выраженного преобладания отдельных категорий в структуре потребления. В целом группа характеризуется относительно стабильным профилем потребительского поведения и показателями, близкими к средним значениям по выборке.

Кластер 4 — территории с умеренным уровнем дохода и потребления 
Наиболее многочисленный кластер, включающий почти половину выборки. Уровень заработной платы несколько превышает среднее значение (+0.15). При этом наиболее выраженные отрицательные отклонения наблюдаются по маркетплейсам (−0.64), общественному питанию (−0.56) и транспорту (−0.45), тогда как показатели по здоровью и продовольствию находятся вблизи среднего уровня или несколько ниже него. Подобная конфигурация указывает на умеренную покупательскую активность при относительно невысоких расходах на онлайн-покупки, общественное питание и транспорт.

Кластер 5 — территории с низким уровнем дохода и повышенной активностью в отдельных категориях (n = 5; 5 %)
Наиболее компактный по численности кластер, характеризующийся резко выраженной асимметрией профиля. Уровень заработной платы достигает значения (−2.32), тогда как по отдельным категориям наблюдаются существенно положительные отклонения: маркетплейсы (+1.50), общественное питание (+1.33) и здоровье (+0.71). При этом значения по продовольствию (−0.89) и транспорту (−0.80) находятся ниже среднего уровня. Подобная конфигурация указывает на то, что при низком уровне дохода в структуре потребления данных территорий доминирующее положение занимают онлайн-покупки и общественное питание при относительно невысоких расходах на традиционное продовольствие и транспорт. Кластер характеризуется высокой внутренней однородностью, что свидетельствует о сходстве потребительского поведения входящих в него объектов.

Бизнес-применение:

Кластер 2 - целевая аудитория для программ лояльности, кросс-продаж и премиум-предложений.
Кластер 4 - нуждается в массовых акциях и стимулировании конкретных категорий (маркетплейсы, общепит).
Кластеры 1 и 5 - требуют реактивации. Для Кластера 5 можно предложить специальные акции на маркетплейсах или в сфере здоровья, чтобы подтянуть общий чек.